【裁判字號】    90,訴,2225
【裁判日期】    901029
【裁判案由】    偽造文書
【裁判全文】
臺灣臺中地方法院刑事判決                          九十年度訴字第二二二五號
    公  訴  人  臺灣台中地方法院檢察署檢察官
    被      告  甲○○
右列被告因偽造文書案件，經檢察官提起公訴 (九十年度偵字第一五七四三號)，本
院判決如左：
    主  文
甲○○行使偽造之私文書，足以生損害於他人，累犯，處有期徒刑捌月。
如附表所示之偽造署押（捺指印）均沒收。
    事  實
一、甲○○曾於民國（下同）八十二年間因違反肅清煙毒條例案件，經本院判處有期
    徒刑三年六月確定，於八十九年九月十二日假釋期滿執行完畢。渠於八十八年八
    月間，在台北縣某不詳地點拾獲乙○○所遺失之國民身分証（以下簡稱身分證）
    一枚（統一編號：Ｚ000000000），認可利用掩飾自己之身分，竟意圖
    為自己不法之所有，將該枚身分證侵佔入己（侵佔遺失物罪嫌部分，訴追權業已
    罹於時效而消滅）。甲○○並於拾獲前開身分証後二、三日，將乙○○之照片撕
    下，換貼自己照片一張，以此方法變造乙○○之身份證一枚供己使用，足生損害
    於乙○○及戶政機關對戶政管理之正確性。甲○○於變造前開身分証後，即基於
    概括之犯意，連續：（一）於八十八年十一月十七日二十三時三十分許，因涉嫌
    施用毒品案件，在台中市○○路第二市場公共廁所旁，為台中市警察局第一分局
    大誠分駐所（以下簡稱大誠分駐所）員警查獲。詎渠為隱飾真實身分，竟行使上
    開變造之身分證，冒名「乙○○」應訊，並接續於：１．大誠分駐所八十八年十
    一月十七日臨檢表「行為人備考欄」、「帶案保管物品欄」及「在場人欄」內，
    偽造「張博文」（應為乙○○之筆誤）之署押四枚，按捺指印四枚；２．煙毒証
    物袋上偽造「張博文」（應為乙○○之筆誤）之署押二枚，按捺指印二枚；３．
    台中市警察局第一分局八十八年十一月十七日逮捕通知「收受人簽章」欄內偽造
    「張博文」（應為乙○○之筆誤）之署押一枚，按捺指印一枚；４．同分局八十
    八年十一月十七日逕行拘提、逮捕案公務電話紀錄表上，偽造「張博文」（應為
    乙○○之筆誤）之署押一枚，按捺指印一枚；５．大誠分駐所八十八年十一月十
    八日「偵訊（調查）筆錄」內，偽造「乙○○」之署押三枚，捺指印六枚；６．
    台中市警察局第一分局八十八年十一月十七日尿液採集紀錄表偽造「張博文」（
    應為乙○○之筆誤）之署押一枚，按捺指印一枚；７．同分局「委託鑑驗尿液代
    號與真實姓名對照表」乙○○指紋欄內按捺指印一枚；８．臺灣台中地方法院檢
    察署檢察官八十八年十一月十八日訊問筆錄內偽造「乙○○」之署押一枚，足以
    生損害於乙○○。甲○○並於同案本院八十八年度毒聲字第六六三八號押票（按
    ：應係八十八年十一月十八日八十八年度毒聲字第六六三八號裁定之誤）送達證
    書之被告乙○○本人收受送達欄上捺指印一枚，表示乙○○本人已收受該應送達
    文書之意，而偽造私文書，並將送達証書交還本院而行使之，足以生損害於乙○
    ○。嗣甲○○施用毒品案件經本院裁定應送勒戒處所觀察、勒戒後，認無繼續施
    用毒品之傾向，由臺灣台中地方法院檢察署檢察官於八十八年十二月七日以八十
    八年度偵字第二０五五號不起訴處分確定。（二）其後，甲○○復因施用毒品案
    件於八十九年十一月二十九日下午二十二時許，在台中市○○○路○段十九號金
    樺大飯店一三０一室，為台中縣警察局刑警隊機動組（以下簡稱台中縣刑警隊機
    動組）員警查獲。渠仍使用變造之乙○○身分證，冒名「乙○○」應訊，接續於
    ：１．台中縣刑警隊八十九年十一月二十九日臨檢表「行為人備考欄」及「在場
    人欄」內，偽造「乙○○」之署押一枚，捺指印二枚；２．台中縣刑警隊機動組
    八十九年十一月三十日「調查筆錄（第一次）」內，偽造「乙○○」之署押三枚
    ，按捺指印六枚；３．同組「委託鑑驗尿液代號與真實姓名對照表」乙○○指印
    欄內偽造乙○○捺指印一枚，足生損害於乙○○。嗣經台中縣刑警隊訊問乙○○
    本人，並請內政部警政署刑事警察局鑑驗指紋，始獲悉上情。
二、案經臺灣台中地方法院檢察署檢察官自動檢舉偵查起訴。
    理  由
一、右揭事實，業據被告甲○○坦承不諱，核與被害人乙○○指述情節相符，並有臺
    灣台中地方法院檢察署八十八年度毒偵字第二０五五號違反毒品危害防制條例案
    件影卷五宗（內含有台中市警察局第一分局大誠分駐所臨檢表、煙毒証物袋、逮
    捕通知、逕行拘提、逮捕案公務電話紀錄表、偵訊（調查）筆錄、尿液採集紀錄
    表、委託鑑驗尿液代號與真實姓名對照表、台灣台中地方法院檢察署檢察官訊問
    筆錄、本院送達證書），及同署九十年度毒偵字第六四一號違反毒品危害防制條
    例案件影卷一宗（內含有台中縣警察局刑警隊機動組臨檢表、調查筆錄、委託鑑
    驗尿液代號與真實姓名對照表）附卷足資佐證。再被告於八十九年十一月二十九
    日經警查獲後，於同日所捺指印，經台中縣警察局於八十九年十二月十九日以中
    縣警刑五字第１４９５７號函送內政部警政署刑事警察局比對結果發現，與該局
    檔存甲○○指紋卡指紋相符一節，此亦有該局（８９）刑紋字第２０１２３５號
    鑑驗書影本一份附卷可稽。足見被告上開自白顯與事實相符。被告前開犯行，洵
    堪認定。
二、按訴訟程序中，法院訴訟文書之收領人在送達證書上簽名、蓋章或按指印，係證
    明其確實已收受該項文書之用意表示，並非單純之署押或印文。且由送達証書所
    載之內容觀之，亦非僅係依習慣或特約來表示其收受送達之用意，而係依送達証
    書送達方式欄本身之記載，即有將文書送達應受送達本人之意；故對該表示收受
    訴訟文書之簽名、蓋章或按指印，如有偽造之行為，即不能置偽造私文書之犯行
    不論。核被告所為，前開變造身分証後復持以行使部分犯行，係犯刑法第二百十
    六條、第二百十二條之行使特種文書罪（此部分犯行已於起訴書犯罪事實欄內載
    明，雖所犯法條欄內未為記載，惟應係漏載，本院自得併予審酌，附此敘明）；
    前開在本院送達證書之被告乙○○本人收受送達欄上捺指印，並將送達証書交還
    本院而行使之部分，係犯刑法第二百十六條、第二百十條之行使偽造私文書罪（
    在送達證書上簽名、蓋章或按指印，由送達証書所載之內容觀之，並非僅係依習
    慣或特約來表示其收受送達之用意，而係依送達証書送達方式欄本身之記載，即
    有將文書送達應受送達本人之意；故對該表示收受訴訟文書之簽名、蓋章或按指
    印，如有偽造之行為，應係偽造私文書，已如前述。公訴人認係犯刑法第第二百
    二十條第一項、第二百十六條、第二百十條之行使偽造準私文書罪，尚有未洽，
    併此敘明）；前開其他偽造簽名及捺指印部分，係犯刑法第二百十七條第一項之
    偽造署押罪。公訴人雖認被告於「臨檢表」之帶案保管物品欄內簽名及按捺指印
    ，乃表示該扣押物品為其持有；另其於「委託鑑驗尿液代號與真實姓名對照表」
    按捺指印，亦表示確認親自排放尿液之意，依刑法第二百二十條第一項之規定，
    應均為準私文書，應依刑法第二百二十條第一項、第二百十六條、第二百十條之
    行使偽造準私文書罪論處。惟按刑法上所謂署押，乃指於紙張或物體上簽署姓名
    或其他符號，以表示其承認該文書之效力，與印文有同一之作用（最高法院八十
    六年度台上字第四七號參照）。刑法（第二百十七條）所處罰之偽造署押、印文
    等罪，係因其侵害社會法益，保護客體旨在維護社會之公共信用。是以具有刑法
    意義之署押、印文本身須在法律上或交易上具有重要性者，始有予保護之必要，
    亦即署押、印文本身須在法律上或交易上具有一定之意思（意義）。從而，尚非
    單以是否具有一定意思（即意思性）作為判斷文書與署押或印文之標準，否則偽
    造署押、印文罪即無成立之可能，而一律成立偽造私（公）文書或準文書罪。偽
    造之私文書必須具有一定之文書性，亦即，文書本身得用以作為收據（如送達証
    書、違規通知單之簽收）、保証（如背書）、約定（如契約）或証明（如信件簽
    名之同一性、汽車引擎號碼、電錶封印）之用。若行為人僅係單純以印文、署押
    之方式表現承認某項事實，而非與其所表現之物體相結合，具有一定文書性（如
    在筆錄上之署押僅係單純承認在場受訊問並閱覽筆錄，並非與筆錄相結合而具有
    一定文書性），應僅單純論以偽造印文、署押罪。經查，臨檢表並非用以証明扣
    押物品所有人係何人（否則法院僅須引用臨檢表或扣押物品表之記載，即可作為
    認定扣押物品所有人係何人之証據），而僅係對臨檢現場狀況之描述。被告於「
    臨檢表」之帶案保管物品欄內簽名及按捺指印，僅係單純對於現場扣押物品之品
    名及數量之承認，並無與「臨檢表」之記載內容相結合，而証明扣押物品所有人
    係何人之作用。是被告之前開簽名及捺指印，應僅係單純之偽造署押；再被告於
    「委託鑑驗尿液代號與真實姓名對照表」按捺指印，亦僅係承認親自排放尿液之
    意思及作為尿液代號與真實姓名對照區別之用，並非與委託鑑驗尿液代號與真實
    姓名對照表相結合，而具有文書性。是被告前開所為應僅係犯刑法第二百十七條
    第一項之偽造署押罪，附此敘明。另公訴人於起訴書內雖未載被告於前開犯罪事
    實中（一）２．煙毒証物袋上偽造「張博文」（應為乙○○之筆誤）之署押二枚
    ，按捺指印二枚；６．台中市警察局第一分局八十八年十一月十七日尿液採集紀
    錄表偽造「張博文」（應為乙○○之筆誤）之署押一枚，按捺指印一枚等犯行，
    惟此部分與前開犯罪事實（一）中之各偽造署押犯行，有接續犯之實質上一罪關
    係，本院自得併予審酌。
        被告於同一刑事程序之各階段中用「乙○○」名義應訊而多次偽造「乙○○
    」（「張博文」）署押，並捺指印，係基於同一冒名應訊之單一犯意所生之行為
    ，為接續犯，應僅成立一罪。惟其前後二次為警查獲時，係屬在不同刑事程序用
    「乙○○」名義應訊而二次偽造「乙○○」（「張博文」）署押，並捺指印，時
    間緊接，所犯構成要件相同，顯係基於概括之犯意為之，為連續犯，應依刑法第
    五十六條之規定論以一罪，並加重其刑。再被告先後數次行使變造特種文書犯行
    ，時間緊接，所犯構成要件相同，亦顯係基於概括之犯意為之，為連續犯，亦應
    依刑法第五十六條之規定論以一罪，並加重其刑。又被告於送達證書捺指印之偽
    造署押行為，係偽造私文書之階段行為，另其偽造之低度行為為行使之高度行為
    所吸收，均不另論罪。被告變造特種文書之變造低度行為為行使之高度行為所吸
    收，亦不另論罪。被告所犯上開行使偽造私文書、連續行使變造特許文書、連續
    偽造署押三罪，係被告為掩飾身分，冒名應訊而犯之，三罪間具有方法結果之牽
    連關係，應依刑法第五十五條規定，從一情節較重之行使偽造私文書罪處斷。又
    被告曾於八十二年間因違反肅清煙毒條例案件，經本院判處有期徒刑三年六月確
    定，甫於八十九年九月十二日假釋期滿執行完畢，有台灣台中地方法院檢察署刑
    案資料查註紀錄表及台灣高等法院被告全國前案紀錄表各一紙在卷可按，其於五
    年內再犯本件有期徒刑以上之罪，為累犯，應依刑法第四十七條規定，加重其刑
    （連續行使變造特許文書、連續偽造署押部分，遞加重其刑）。爰審酌被告前經
    判刑並執行，猶不知悔改而再犯本罪、恣意侵占並變造他人之身分証，且用以冒
    名應訊簽名、捺指印，使他人有受刑事追訴處罰之危險，及其犯罪之手段、目的
    、犯罪後尚能坦承犯行等一切情狀，量處如主文所示之刑，以資懲儆。
三、如附表所示之偽造「乙○○」（「張博文」）署押及捺指印，應依刑法第二百十
    九條規定，宣告沒收之。至於變造之身分証一張上之被告相片，雖係被告所有，
    供犯罪所用之物，惟被告供稱前開身分証已丟棄，爰不為沒收之諭知。
四、據上論斷，應依刑事訴訟法第二百九十九條第一項前段，刑法第五十六條、第二
    百十六條、第二百十條、第二百十二條、第二百十七條第一項、第五十五條、第
    四十七條、第二百十九條，罰金罰鍰提高標準條例第一條前段，判決如主文。
本案經檢察官陳義忠庭執行職務。
中      華      民      國      九十    年      十      月    二十九    日
                                臺灣臺中地方法院刑事第一庭
                                    法  官  鄭文祺
右正本證明與原本無異。
如不服本判決，應於判決送達後十日內向本院提出上訴狀，上訴於臺灣高等法院臺中
分院( 須附繕本 )。
                                    書記官
中      華      民      國      九十    年      十      月    二十九    日
論罪法條：
附錄本案所犯法條：
中華民國刑法第二百一十六條：
行使第二百十條至第二百十五條之文書者，依偽造、變造文書或登載不實事項或使登
載不實事項之規定處斷。
中華民國刑法第二百十條：
偽造、變造私文書，足以生損害於公眾或他人者，處五年以下有期徒刑。
中華民國刑法第二百一十七條：
偽造印章、印文或署押，足以生損害於公眾或他人者，處三年以下有期徒刑。
盜用印章、印文或署押，足以生損害於公眾或他人者，亦同。
附表：
┌───┬────────────┬──────────┬──────┐
│編  號│  文    件    名    稱  │偽造之署押（捺指印）│備        註│
├───┼────────────┼──────────┼──────┤
│一    │大誠分駐所臨檢表        │偽造之「張博文」署押│八十八年十一│
│      │                        │四枚、捺指印四枚    │月十七日    │
├───┼────────────┼──────────┼──────┤
│二    │煙毒証物袋              │偽造之「張博文」署押│八十八年十一│
│      │                        │二枚、捺指印二枚    │月十七日    │
├───┼────────────┼──────────┼──────┤
│三    │台中市警察局第一分局逮捕│偽造之「張博文」署押│八十八年十一│
│      │通知                    │一枚、捺指印一枚    │月十七日    │
├───┼────────────┼──────────┼──────┤
│四    │台中市警察局第一分局逕行│偽造之「張博文」署押│八十八年十一│
│      │拘提逮捕案公務電話記錄表│一枚、捺指印一枚    │月十七日    │
├───┼────────────┼──────────┼──────┤
│五    │大誠分駐所偵訊（調查）筆│偽造之「乙○○」署押│八十八年十一│
│      │錄                      │三枚、捺指印六枚    │月十八日    │
├───┼────────────┼──────────┼──────┤
│六    │台中市警察局第一分局尿液│偽造之「張博文」署押│八十八年十一│
│      │採集紀錄表              │一枚、捺指印一枚    │月十七日    │
├───┼────────────┼──────────┼──────┤
│七    │台中市警察局第一分局委託│偽造之「乙○○」捺指│八十八年十一│
│      │鑑驗尿液代號與真實姓名對│印一枚              │月十七日    │
│      │照表                    │                    │            │
├───┼────────────┼──────────┼──────┤
│八    │台灣台中地方法院檢察署檢│偽造之「乙○○」署押│八十八年十一│
│      │察官訊問筆錄            │一枚                │月十八日    │
├───┼────────────┼──────────┼──────┤
│九    │本 院八十八年度毒聲字第 │偽造之「乙○○」捺指│八十八年十一│
│      │六六三八號送達証書      │印一枚   │月十八日    │
├───┼────────────┼──────────┼──────┤
│十    │台中縣刑警隊臨檢表      │偽造之「乙○○」署押│八十九年十一│
│      │                        │一枚、捺指印二枚    │月二十九日  │
├───┼────────────┼──────────┼──────┤
│十一  │台中縣刑警隊機動組調查筆│偽造之「乙○○」署押│八十九年十一│
│      │錄                      │三枚、捺指印六枚    │月三十日    │
├───┼────────────┼──────────┼──────┤
│十二  │台中縣刑警隊機動組委託鑑│偽造之「乙○○」捺指│八十九年十一│
│      │驗尿液代號與真實姓名對照│印一枚              │月三十日    │
│      │表                      │                    │            │
└───┴────────────┴──────────┴──────┘


司法院資訊處製作；財團法人民間司法改革基金會備份。
